【裁判字號】    98,易,897
【裁判日期】    980910
【裁判案由】    侵占
【裁判全文】
臺灣臺北地方法院刑事判決               98年度易字第897號
公  訴  人  臺灣臺北地方法院檢察署檢察官
被      告  甲○○
                      衖2號
上列被告因侵占案件，經檢察官提起公訴（九十八年度偵緝字第
八一號），本院判決如下：
    主  文
甲○○無罪。
    理  由
一、公訴意旨略以：被告甲○○與告訴人丙○○係星光大道國際
    股份有限公司（下稱星光大道公司）同事。緣丙○○因職務
    關係，為恐應酬飲酒後身上財物遭竊，遂分別於民國九十七
    年九月三日零時許及同年月八日二十三時許，在臺北市○○
    區○○街四八號四樓，將新臺幣（下同）一萬一千元及五千
    元交付被告保管。詎被告竟萌變異持有為所有之不法意圖，
    將上開財物侵占入己。嗣因丙○○多次索討未果，始報警處
    理。因認被告甲○○涉犯刑法第三百三十五條第一項之侵占
    罪嫌等語。
二、按犯罪事實應依證據認定之，無證據不得認定犯罪事實。又
    不能證明被告犯罪者，應諭知無罪之判決，刑事訴訟法第一
    百五十四條第二項、第三百零一條第一項分別定有明文。再
    按，事實之認定，應憑證據，如未能發現相當證據，或證據
    不足以證明，自不能以推測或擬制之方法，為裁判基礎；且
    認定不利於被告之事實須依積極證據，苟積極證據不足為不
    利於被告事實之認定時，即應為有利於被告之認定；另認定
    犯罪事實所憑之證據，雖不以直接證據為限，間接證據亦包
    括在內，然無論直接證據或間接證據，其為訴訟上之證明，
    須於通常一般之人均不致有所懷疑，而得確信其為真實之程
    度者，始得據之為有罪之認定，倘其證明尚未達到此一程度
    ，而有合理之懷疑存在，無從使事實審法院得有罪之確信時
    ，即應由法院為諭知被告無罪之判決（最高法院四十年臺上
    字第八六號、三十年上字第八一六號、七十六年臺上字第四
    九八六號判例參照）。又按告訴人之告訴，係以使被告受刑
    事訴追為目的，是其陳述是否與事實相符，仍應調查其他證
    據以資審認；而被害人之陳述如無瑕疵，且就其他方面調查
    又與事實相符，固足採為科刑之基礎，倘其陳述尚有瑕疵，
    而在未究明前，遽採為論罪科刑之根據，即難認為適法，此
    有最高法院五十二年臺上字第一三○○號、六十一年臺上字
    第三○九九號判例意旨可資參照。另刑法上之侵占罪，須持
    有人變易其原來之持有意思而為不法所有之意思，始能成立
    ，如僅將持有物延不交還或有其他原因致一時未能交還，既
    缺乏主觀要件，即難遽以該罪相繩，亦有最高法院六十八年
    臺上字第三一四六號判例足供參照。
三、本件公訴人認被告甲○○涉犯刑法第三百三十五條第一項之
    侵占罪嫌，無非係以告訴人丙○○之指訴（偵卷第五頁、第
    六頁，偵緝卷第二九頁、第三十頁參照）、證人乙○○之證
    述（偵緝卷第二九頁、第三十頁參照）及現金保管條二紙（
    偵卷第八頁、第九頁參照）等件資為論據。
四、證據能力之認定：
  (一)按「證人、鑑定人依法應具結而未具結者，其證言或鑑定意
    見，不得作為證據。」，刑事訴訟法第一百五十八條之三定
    有明文，又被害人、告訴人均係被告以外之人，其在偵查、
    審理中所為被害經過之陳述，仍應居於證人之地位，依法具
    結，以擔保其供述之信用性與憑信性。倘未行具結，按諸刑
    事訴訟法第一百五十八條之三之規定，不得作為證據（最高
    法院九十七年度臺上字第六一六九號判決意旨參照）。查告
    訴人即被害人丙○○於九十八年三月二十四日接受檢察官偵
    訊時，就其如何遭被告侵占款項之經過有所陳述，此次偵訊
    其係以告訴人之身分應訊，且未就其被害之經過，以證人身
    分作證並具結擔保其所述實在，此有該偵訊筆錄在卷可稽，
    揆之上開說明，告訴人此次偵訊所為之指訴，自不得作為本
    案證據。然告訴人嗣於本院九十八年八月二十日審理時到庭
    具結作證，其結證內容與其前於偵訊時所述不一致，則仍可
    以上開無證據能力之偵訊內容作為彈劾證據，辨明其於審判
    中證詞之證明力高低（最高法院九十四年度臺上字第六八八
    一號、九十七年度臺上字第一九八一號判決意旨參照）。
  (二)至本判決下列所引用之其他各項證據方法之證據能力，公訴
    人及被告於本院準備程序及審判期日均未予爭執，且迄至言
    詞辯論終結前亦未再聲明異議（本院九十八年八月二十日審
    判筆錄參照），本院審酌該等陳述作成時之情況，並無不宜
    作為證據之情事，依刑事訴訟法第一百五十九條之五之規定
    ，自得作為證據，併此敘明。
五、被告之辯解：
    被告甲○○於本院審理時，固承認曾簽立卷附之現金保管條
    二紙之事實，惟堅決否認有何侵占之犯行，辯稱：我不曾跟
    告訴人丙○○拿過錢，卷內的兩張現金保管條是我向乙○○
    借錢時簽的單據。我總共向乙○○借了一萬元，乙○○分兩
    次把錢拿給我。他拿第一筆五千元借我時，要我簽偵卷第八
    頁的現金保管條，之後又再拿五千元借我。後來我在路上遇
    到乙○○，他又拿一萬一千元的現金保管條要我簽名，否則
    不讓我走。我簽這二紙現金保管條時，上面金額、寄託人等
    欄都是空白的，乙○○只是口頭告訴我他會填入的金額，要
    我簽名及按指印等語。
六、經查，證人即告訴人丙○○於警詢、偵訊及本院審理時之證
    述，有諸多矛盾不一之處，且與常情亦有未合，尚難遽採。
    茲析述如下：
  (一)證人即告訴人丙○○於本院九十八年八月二十日審理時證稱
    ：我是星光大道公司的幹部，從公司九十六年底、九十七年
    初開幕我就在那工作，工作內容就是帶客人到店裡喝酒，帶
    小姐給客人看，被告是公司的公關小姐，職務範圍就是陪客
    人喝酒、聊天、玩遊戲。我不記得被告是何時成為我帶的小
    姐，但他是乙○○介紹給我的，我帶他的時間很短，大概只
    有一、二個星期。九十七年九月二日，我有在星光大道公司
    內把一萬一千元交給被告保管，因為當時我酒醉，現場只有
    我和被告，臨時找不到認識的人，我認為被告是我帶的小姐
    ，可以信任，就把錢交給他保管，這種情形在酒店常常發生
    ，至於偵卷第八頁的現金保管條是隔天即同年九月三日我酒
    醒後，才請助理寫好，讓我跟被告當場簽立的，但是為何現
    金保管條記載交付現金的日期與簽立保管條的日期相同，我
    已經不記得了。九十七年九月七日的情形也是一樣，我酒醉
    後把五千元交給甲○○保管，隔天酒醒後才請助理寫好現金
    保管條，讓我和被告當場簽立等語（本院當日審判筆錄參照
    ），與其先前於九十七年十月三日警詢時證稱：我是星光大
    道公司的董事，我因有事身上不便攜帶現金，故在九十七年
    九月三日零時零分許及同年月八日二十三時零分許，在臺北
    市○○區○○街四八號四樓，分別將一萬一千元、五千元暫
    交公司員工即被告保管，並立據約定隔日歸還，但被告經我
    催討仍未歸還，所以我才提告等語（偵卷第五頁、第六頁參
    照），從而其所述關於卷附現金保管條究係將款項交付被告
    時當場簽立，抑或隔日始補簽，前後證述已有齟齬。
  (二)次依其於九十八年三月二十四日偵訊時指稱：被告係於九十
    七年三、四月間由我帶等語（偵緝卷第三十頁參照），又其
    於本院審理時證稱：我只有帶被告一、二個星期等語（同上
    審判筆錄參照），可知告訴人帶被告之時間僅止於九十七年
    三、四月間之一、二個星期，則本件公訴意旨所指被告侵占
    款項之時間即九十七年九月三日及同年月八日，被告應已不
    隸屬於告訴人，詎告訴人竟仍於本院審理時證稱：係因被告
    是我帶的小姐，可以信任，才把錢交給被告保管云云（同上
    審判筆錄參照），顯互有矛盾而不可採。
  (四)再查，倘告訴人確於九十七年九月三日將一萬一千元交付被
    告保管，且被告未依約於翌日返還，則其於九十七年九月四
    日即已知悉被告信用不良、不適託付之事實，何以竟仍輕信
    於被告，於同年月八日再將五千元交付被告保管？此已與常
    情有違；況經本院審理時就此疑點訊問告訴人，其竟先脫口
    表示：我在九十七年九月八日「借」給被告五千元等語，後
    始改口稱：也不是借，而是正好客人有錢放在我這裡，被告
    拜託我，跟我說她要先拿去用，我想她快領薪水，應該沒問
    題，所以就給她五千元，我拿錢給她時同意先給她用等語（
    本院當日審判筆錄參照），以及證人乙○○於本院同日審理
    時證稱：之前被告有零零碎碎跟我借錢，但比較大筆的金額
    是被告跟丙○○借的，因為如果被告是跟我借，現金保管條
    就會由我自己簽，不會由丙○○簽等語（本院當日審判筆錄
    參照），堪認告訴人係於被告表示有急用時，同意將款項交
    由被告使用，俟被告領取薪水時再歸還或由薪水中扣抵，顯
    見其真意應係基於消費借貸之目的，將款項交與被告使用無
    訛。
  (五)綜上各節，本件告訴人之證述既有上開瑕疵可指，實難遽採
    為不利於被告之證據，況由告訴人上揭證述內容，尚難排除
    其與被告間就該二筆款項係成立消費借貸關係之可能，是本
    件核屬民事糾葛，宜循民事途徑解決，自難驟以被告事後未
    歸還借款，即以侵占罪責相繩。
七、綜上所述，公訴人所提出之證據，並無法證明被告有何侵占
    之犯行，被告雖遲未將所借款項返還告訴人，亦僅屬民事債
    務不履行之範疇。此外，復查無其他積極證據，足資證明被
    告確有公訴意旨所指之犯行，揆諸首揭規定及說明，本案既
    不能證明被告犯罪，即應為無罪判決之諭知，以免冤抑。
據上論斷，應依刑事訴訟法第三百零一條第一項，判決如主文。
本案經檢察官廖先志到庭執行職務。
中    華    民    國    98    年    9     月    10    日
                  刑事第九庭審判長法  官  林怡秀
                                  法  官  劉素如
                                  法  官  張詩芸
以上正本證明與原本無異。
如不服本判決應於收受送達後10日內向本院提出上訴書狀，並應
敘述具體理由；其未敘述上訴理由者，應於上訴期間屆滿後20日
內向本院補提理由書（均須按他造當事人之人數附繕）「切勿逕
送上級法院」。
                                  書記官  顏淑華
中    華    民    國    98    年    9     月    10    日


司法院資訊處製作；財團法人民間司法改革基金會備份。
